臺灣板橋地方法院交通事件裁定　　　　100年度交聲字第691號
原處分機關　交通部公路總局臺北區監理所板橋監理站
異　議　人
即受處分人　林上順
上列受處分人因違反道路交通管理處罰條例案件，對於交通部公
路總局臺北區監理所板橋監理站民國100 年2 月11日板監裁字第
裁41-C00000000號（原舉發案號: 臺北縣政府警察局北縣警交大
字第C00000000 號），聲明異議，本院裁定如下：
    主  文
原處分撤銷。
林上順不罰。
    理  由
一、原處分意旨略以：異議人即受處分人林上順於民國98年11月
    18日晚上11時20分許，騎乘車牌號碼FVS-258 號重型機車，
    行經臺北縣新莊市（現已改制為新北市新莊區，下同）龍安
    路新建巷口時，因酒後駕車，呼氣酒精濃度每公升0.70毫克
    ，經警當場製單舉發，爰依道路交通管理處罰條例第35條第
    1 項第1 款規定，裁處異議人罰鍰新臺幣（下同）45,000元
    。
二、聲明異議意旨略以：伊酒後駕車之行為業經臺灣板橋地方法
    院檢察署檢察官給予緩起訴處分，命伊為勞動服務、吊扣駕
    照等處分，伊均已履行完畢。然原處分機關竟以同一違規行
    為另裁處罰鍰，基於一行為不二罰原則，爰依法聲明異議，
    且伊為低收入戶，並無工作，因酒駕無力負擔罰鍰，才選擇
    勞動服務，如今原處分機關又命繳罰鍰，實無力繳納，故請
    求撤銷原處分云云。
三、按受處分人，不服主管機關所為之處分，得於接到裁決書之
    翌日起20日內，向管轄地方法院聲明異議；又交通法庭認為
    聲明異議有理由者，應以裁定將原處分經聲明異議部分撤銷
    ，並自為裁定，道路交通管理處罰條例第87條第1 項及道路
    交通案件處理辦法第20條分別定有明文。次按汽車駕駛人飲
    用酒類或其他類似物後其吐氣所含酒精濃度超過每公升0.25
    毫克以上，不得駕車；汽車駕駛人，駕駛汽車經測試檢定有
    酒精濃度超過規定標準者，處15,000 元 以上60,000元以下
    罰鍰，並當場移置保管該汽車及吊扣其駕駛執照1 年；汽車
    駕駛人有第35條第1 項規定之情形者，應接受道路交通安全
    講習，分別為道路交通安全規則第114 條第2 款、道路交通
    管理處罰條例第35條第1 項第1 款及第24條第1 項第2 款定
    有明文。次按，行政罰法於94年2 月5 日公布、95年2 月5
    日施行，該法第26條規定：「一行為同時觸犯刑事法律及違
    反行政法上義務規定者，依刑事法律處罰之。但其行為應處
    以其他種類行政罰或得沒入之物而未經法院宣告沒收者，亦
    得裁處之。前項行為如經不起訴處分或為無罪、免訴、不受
    理、不付審理之裁判確定者，得依違反行政法上義務規定裁
    處之。」即所謂一事不二罰原則，究其立法理由在於刑罰之
    懲罰作用較強，故一行為同時觸犯刑事法律及違反行政法上
    義務規定時，在處罰目的、方式均相同時，若依刑事法律處
    罰，即足資警惕時，實無一事二罰再處行政罰之必要；但罰
    鍰以外之沒入或其他種類行政罰，因兼具維護公共秩序之作
    用，為達行政目的，行政機關仍得併予裁處。又此所稱「其
    他種類行政罰」，係指違反行政法上之義務應受「裁罰性」
    之「不利處分」而言，依行政罰法第2 條規定，應包括限制
    或禁止行為之吊扣證照處分及警告性之講習處分在內。
四、又按刑事訴訟法第253 條之1 所指之緩起訴處分，其內容、
    要件與依刑事訴訟法第252 條所為之不起訴處分迥異，緩起
    訴處分為介於起訴、與微罪職權不起訴間之緩衝設計，又緩
    起訴處分之最終雖使被告免於刑事訴追之效果，與不起訴處
    分之效果相同，然觀諸刑事訴訟法第253 條之1 第1 項係91
    年2 月8 日增訂，行政罰法係94年2 月5 日公布，而制定在
    後之行政罰法第26條第2 項僅臚列「不起訴處分或無罪、免
    訴、不受理、不付審理之裁判確定者」，乃未將「緩起訴處
    分」納入，應係立法者有意排除，而非法律漏洞，本於對被
    告不利益之規定不得任意擴張解釋之原則，行政罰法第26條
    第2 項所謂「不起訴處分確定」之規定自不應任意擴張包括
    「緩起訴處分」，故行政罰法第26條第2 項於緩起訴處分並
    無適用之餘地。再者，附負擔之緩起訴處分對受處分人所產
    生之法律效果，檢察官依刑事訴訟法第253 條之2 第2 項規
    定為緩起訴處分，課以被告金錢給付、勞務提供及處遇措施
    者，此等處分名義上雖非刑罰，仍是一種特殊之處遇措施，
    性質上已係實質制裁，造成被告財產減少、自由及人性尊嚴
    限制或義務增加等權利上不利之影響，是此類「特殊之處遇
    措施」性質上當屬干預人民自由之處分，實與刑事制裁無異
    ，應可實質該當行政罰法第26條第1 項所指「依刑事法律」
    之處罰。至道路交通管理處罰條例第35條第8 項雖定有汽車
    駕駛人經裁判確定，而處以罰金低於該條例第92條所訂最低
    罰鍰基準規定，應依該條例裁決繳納不足最低罰鍰部分之規
    定，惟檢察官以緩起訴命被告向指定之公益團體提供義務勞
    務，並非命給付金錢，無比較基準，且與道路交通管理處罰
    條例第35條第8 項經裁判確定處以罰金性質迥異，並無所謂
    差額可言，自無適用該條例之可能。準此，受處分人「酒精
    濃度超過規定標準」之違規行為，倘已依行政罰法第26條第
    1 項前段規定受有刑事處罰，復無行政罰法第26條第2 項規
    定所揭示「經不起訴處分或為無罪、免訴、不受理、不付審
    理之裁判確定者」此類未課予行為人實質上不利益負擔之情
    形，行政機關應不得就同一行為，再對受處分人為與刑罰相
    類之「罰鍰」處分（臺灣高等法院暨所屬法院99年法律座談
    會刑事類第37號提案研討結果參照）。
五、經查，本件異議人於前載時地，飲酒後騎乘上開重型機車，
    經警測得其呼氣中酒精濃度達每公升0.70毫克，並由警員當
    場製單舉發，原處分機關以異議人酒精濃度超過規定標準為
    由，前於99年10月8 日以板監裁字第裁41-C00000000號裁處
    異議人罰鍰45,000元，吊扣駕駛執照12個月，並施以道路交
    通安全講習，因異議人聲明異議，經本院以99年度交聲字第
    3376號裁定，認原處分機關在緩起訴處分期間尚未期滿而未
    實質確定前，遽以裁處異議人罰鍰45,000元部分，於法未合
    ，而予以撤銷在案等情，有本院前開判決書1 份在卷可參；
    又因異議人前開違規行為同時觸犯刑法第185 條之3 公共危
    險罪，經臺灣板橋地方法院檢察署（下稱板橋地檢署）檢察
    官於98年12月1 日以98年度速偵字第7087號為緩起訴處分，
    緩起訴期間為1 年，命異議人應書立悔過書（已於98年11月
    19日當庭履行），並於緩起訴處分確定，收受檢察官執行緩
    起訴處分命令通知書起，至緩起訴期間屆滿前2 個月止，向
    指定之政府機關、政府機構、行政法人、社區或其他符合公
    益目的之機構或團體提供60小時之義務勞務及接受法治教育
    3 小時，嗣依職權送請再議，亦經臺灣高等法院檢察署檢察
    長駁回再議確定，緩起訴期間自99年1 月4 日起至100 年1
    月3 日屆滿，且異議人於該期間內已完成義務勞務60小時及
    3 小時之法治教育講習，緩起訴期間業已屆滿未經撤銷等情
    ，有上開緩起訴處分書、臺灣高等法院檢察署99年度上職議
    字第481 號處分書、臺灣高等法院被告前案紀錄表各1 份在
    卷可憑，亦堪認定屬實。是異議人既已依板橋地檢署檢察官
    命令提供60小時之義務勞務，並接受3 小時之法治教育講習
    ，此緩起訴處分附加條件之履行名義上雖非刑罰，但仍是一
    種特殊之處遇措施，造成異議人之義務增加，性質上亦屬干
    預人民自由之處分，與刑事制裁無異，具有實質刑事處罰之
    效果，應實質該當行政罰法第26條第1 項規定之「依刑事法
    律」之處罰。是原處分機關於緩起訴處分期間屆滿後即於10
    0 年2 月11日，再依道路交通管理處罰條例第35條第1 項第
    1 款規定，對異議人上開酒後駕車之違規行為為本件之裁罰
    ，揆諸前揭說明，即有違一事不二罰之原則，難謂適法。
六、綜上所述，異議人固有於前揭時地飲酒後駕駛普通重型機車
    之違規行為，惟原處分機關於異議人已接受實質可該當行政
    罰法第26條第1 項所指「依刑事法律」之處罰後，另依道路
    交通管理處罰條例第35條第1 項第1 款規定裁處異議人罰鍰
    45,000元，有違一事不二罰之原則，顯有違誤。從而，異議
    人提起本件異議為有理由，自應由本院撤銷原處分，改諭知
    不罰，以期適法。
據上論斷，應依道路交通事件處理辦法第19條，裁定如主文。
中    華    民    國    100   年    4     月    8     日
                  交通法庭    法  官  鄭凱文
以上裁定正本證明與原本無異。
如不服本裁定，應於裁定送達後5 日內敘明抗告理由，向本院提
出抗告狀。
                              書記官  陳筱惠
中    華    民    國   100    年    4     月    8     日